ACORDAO-COMPLETO-2342121

ACÓRDÃO 2244/2019 ATA 6/2019 - PRIMEIRA CÂMARA

VISTOS, relatados e discutidos estes autos que tratam de atos iniciais e de alteração de aposentadoria emitidos no âmbito da Universidade Federal do Espírito Santo em favor dos Srs. Sebastiao Campos, Wilson Ferreira da Fonseca e Júlia Magevski,
ACORDAM os Ministros do Tribunal de Contas da União, reunidos em sessão da 1ª Câmara, ante as razões expostas pelo Relator, e com fundamento no art. 71, incisos III e IX, da Constituição Federal, arts. 1º, inciso V, 39, inciso II, e 45 da Lei nº 8.443/92 e art. 262, § 2º, do Regimento Interno, em:
9.1. considerar ilegais os atos de concessão de aposentadoria dos Srs. Sebastião Campos (XXX.167.547-XX) , Wilson Ferreira da Fonseca (XXX.395.206-XX) e Julia Magevski (XXX.174.177-XX) , negando-lhes os registros correspondentes;
9.2. dispensar a devolução dos valores indevidamente recebidos de boa-fé, nos termos do Enunciado 106 da Súmula de Jurisprudência desta Corte;
9.3. determinar à Universidade Federal do Espírito Santo que adote as seguintes providências:
9.3.1. faça cessar, no prazo de 15 (quinze) dias, contado a partir da ciência desta deliberação, os pagamentos decorrentes dos atos impugnados, sob pena de responsabilidade solidária da autoridade administrativa omissa, consoante disposto nos arts. 71, inciso IX, da Constituição Federal e 262 do Regimento Interno desta Corte;
9.3.2. dê ciência, no prazo de 15 (quinze) dias, do inteiro teor desta deliberação aos interessados, alertando-os de que o efeito suspensivo proveniente da interposição de eventuais recursos não os exime da devolução dos valores percebidos indevidamente após a respectiva notificação, caso esses não sejam providos;
9.3.3. encaminhe ao Tribunal, no prazo de 15 (quinze) dias contados da ciência da decisão, documento apto a comprovar que os interessados tiveram conhecimento do presente acórdão;
9.3.4. orientar os interessados que poderão optar entre recolher de forma indenizada a contribuição previdenciária relativa ao tempo rural e de aluno aprendiz ou ter os seus proventos proporcionalizados;
9.4. determinar à SEFIP que:
9.4.1. oriente o órgão jurisdicionado no sentido de que poderão ser editados novos atos de aposentadoria em favor dos interessados, desde que escoimados das irregularidades verificadas nos presentes autos, os quais deverão ser submetidos a novo julgamento por esta Corte de Contas, nos termos do art. 262, § 2º, do RITCU;
9.4.2. monitore o cumprimento das determinações constantes do subitem 9.3 acima, representando ao Tribunal em caso de não atendimento;
9.5. dar ciência do inteiro teor desta deliberação aos interessados e ao órgão jurisdicionado.

Atos de aposentadoria emitidos no âmbito da Universidade Federal do Espírito Santo para fins de registro

Primeira Câmara

Universidade Federal do Espírito Santo.

3. Interessados/Responsáveis:
3.1. Interessados: Julia Magevski (XXX.174.177-XX); Sebastiao Campos (XXX.167.547-XX); Wilson Ferreira da Fonseca (XXX.395.206-XX).

13.1. Ministros presentes: Walton Alencar Rodrigues (Presidente), Benjamin Zymler (Relator), Bruno Dantas e Vital do Rêgo.
13.2. Ministros-Substitutos presentes: Augusto Sherman Cavalcanti e Weder de Oliveira.

ACORDAO-COMPLETO-2368372

Acórdão 849/2020 - Primeira Câmara

JULIA MAGEVSKI

BENJAMIN ZYMLER

Adoto como relatório o parecer da unidade técnica, cujos termos são os seguintes:
"INTRODUÇÃO
Trata-se de atos de concessão de aposentadoria de Julia Magevski, Sebastião Campos e Wilson Ferreira da Fonseca, ex-servidores da Universidade Federal do Espírito Santo (UFES) .
Os atos foram submetidos, para fim de registro, à apreciação do Tribunal de Contas da União (TCU) , de acordo com o art. 71, inciso III, da Constituição Federal. O cadastramento e a disponibilização ao TCU ocorreram por intermédio do Sistema de Apreciação e Registro de Atos de Admissão e Concessões, na forma dos arts. 2º, caput e incisos I a VI, e 4º, caput, da Instrução Normativa - TCU 78/2018.
HISTÓRICO
Exame preliminar revelou, nos atos de Julia Magevski e Wilson Ferreira da Fonseca a averbação de tempo de aluno aprendiz sem que restassem comprovados os requisitos constantes do Acórdão 2024/2005-TCU-Plenário, de relatoria do Ministro Lincoln Magalhães da Rocha, e, no ato de Sebastião Campos, averbação de tempo rural sem comprovação do recolhimento das devidas contribuições previdenciárias. 
Diante disso, foram encaminhadas diligências à Universidade solicitando as referidas comprovações (peça 1, pg. 31 e peça 5) , que tiveram como resposta os documentos constantes das páginas 6 a 49 da peça 2 e da peça 11.
Ademais, considerando que os atos deram entrada no TCU há mais de cinco anos, foi promovida a oitiva dos interessados (peça 50) , nos termos do Acórdão 587/2011-TCU-Plenário, de relatoria do Ministro Valmir Campelo. As respostas encaminhadas constam das peças 20 e 21.
Posteriormente, foi constatado, no ato de Julia Magevski, pagamento irregular da rubrica "VENC. BAS. COMP. art. 15 L. 11.091/05" e, no ato de Wilson Ferreira da Fonseca, pagamento de Gratificação de Atividade pelo Desempenho de Função (GADF) de forma destacada, cumulativamente com Vantagem Pessoal Nominalmente Identificada (VPNI) oriunda de parcelas de "décimos ou quintos" decorrentes de função gratificada, em desacordo com o art. 6º da Lei 8.538/1992 e o Enunciado 280 da Súmula da Jurisprudência do Tribunal de Contas da União.
Assim, novas oitivas foram encaminhadas (peças 24-26) , cujas repostas se encontram às peças 27 e 28. 
Adicionalmente, foi encaminhada diligência à Procuradoria Federal do Estado do Espirito Santo, solicitando informações acerca da situação atual e perspectivas dos processos 0003945- 11.1995.4.02.5001 (Robson Sarmento e outros) e 00023-83.2000.4.02.5001 (Luiz Fernando Faria Macedo e outros) , no âmbito do Tribunal Regional Federal da Segunda Região, de modo a contribuir para a formação de convicção quanto à regularidade da continuidade do pagamento a Wilson Ferreira da Fonseca das rubricas decorrentes das decisões proferidas naqueles processos (peça 31) . A resposta obtida foi anexada à peça 32. 
EXAME TÉCNICO
Ato de Julia Magevski
Foram identificadas as seguintes inconsistências no ato da interessada: a) averbação de tempo de aluno aprendiz sem que restasse comprovado o labor da então estudante, conforme Acórdão 2024/2005-TCU-Plenário; b) pagamento irregular da rubrica "VENC. BAS. COMP. art. 15 L. 11.091/05", que deveria ter sido absorvida, nos termos do art. 15, §§ 2º e 3º, da Lei 11.091/2005.
No que concerne à contagem de tempo averbado na condição de aluno aprendiz para fins de aposentadoria no serviço público, a jurisprudência do TCU, consubstanciada na Súmula TCU 96 e nas Decisões n. 234/2001, 425/2001 e 506/2002, da 1ª Câmara, e 69/2002, da 2ª Câmara, assim como no Acórdão 717/2003-TCU-Segunda Câmara (Relator: Ministro Ubiratan Aguiar) , era firme, no sentido de que esse cômputo somente era possível em relação ao período exercido como aluno aprendiz anteriormente à publicação da Lei 3.552/1959 (em 17/2/1959) , pois após a vigência dessa Lei, o aluno aprendiz deixou de receber retribuição proveniente do Orçamento da União. Segundo a redação original da Súmula 96 deste Tribunal: 
Conta-se, para todos os efeitos, como tempo de serviço público, o período de trabalho prestado, na qualidade de aluno-aprendiz, em Escola Pública Profissional, desde que haja vínculo empregatício e retribuição pecuniária à conta do Orçamento.
Contudo, essa jurisprudência evoluiu para, a partir do Acórdão 2024/2005-TCU-Plenário, de relatoria do Ministro Lincoln Magalhães da Rocha, de forma mais benéfica, permitir o aproveitamento de tempo de aluno-aprendiz para fins de aposentadoria no serviço público, exercido após a vigência da Lei 3.552/1959, desde que devidamente comprovado mediante certidão de tempo de serviço emitida com base em documentos comprobatórios do efetivo labor do então estudante na execução de encomendas recebidas pela escola, com a menção expressa do período trabalhado e da remuneração recebida, consoante a orientação presente no item 9.3, do referido decisum, in verbis: 
9.3. determinar à Secretaria Federal de Controle Interno que oriente as diversas escolas federais de ensino profissionalizante no sentido de que: 
9.3.1. a emissão de certidão de tempo de serviço de aluno-aprendiz deve estar baseada em documentos que comprovem o labor do então estudante na execução de encomendas recebidas pela escola e deve expressamente mencionar o período trabalhado, bem assim a remuneração percebida; 
9.3.2. a simples percepção de auxílio financeiro ou em bens não é condição suficiente para caracterizar a condição de aluno-aprendiz, uma vez que pode resultar da concessão de bolsas de estudo ou de subsídios diversos concedidos aos alunos; 
9.3.3. as certidões emitidas devem considerar apenas os períodos nos quais os alunos efetivamente laboraram, ou seja, indevido o cômputo do período de férias escolares; 
9.3.4. não se admite a existência de aluno-aprendiz para as séries iniciais anteriormente à edição da Lei nº 3.552, de 16 de janeiro de 1959, a teor do art. 4º do Decreto-lei nº 8.590, de 8 de janeiro de 1946." (grifei) 
Consoante o entendimento acima, seguiram-se diversas deliberações (Acórdão 3025/2007-TCU-Primeira Câmara - Relator Guilherme Palmeira, 3.051/2007-TCU-1ª Câmara - Relator Marcos Vinicios Vilaça, 2.385/2007-TCU-2ª Câmara - Relator Ubiratan Aguiar, entre outros) .
Visando comprovar a regularidade da averbação em tela, a UFES encaminhou documentação constante das páginas 33 a 37 da peça 2, entre os quais, certidão de tempo de aluno aprendiz emitida pela Escola Agrotécenica Federal de Santa Teresa - ES, na qual consta que a interessada foi aluna daquela escola por 6 anos, 9 meses e 3 dias e afirma que a então aluna 'foi remunerada à Conta da Dotação Global da União, de forma indireta, vez que, alimentação, calçados, vestuário, atendimento médico-odontológico e pousada, foram adquiridos com verbas provenientes do Orçamento da União, como compensação das atividades extra-curriculares exercidas pelo mesmo nos campos de Culturas e Criações desta Escola, mediante Consignação 1.1.4 - Sob. Consignação 11'.
Conforme ressaltado anteriormente, o entendimento dessa Corte é de que 'a simples percepção de auxílio financeiro ou em bens não é condição suficiente para caracterizar a condição de aluno-aprendiz'. Portanto, visto que a documentação apresentada não foi suficiente para comprovar os requisitos exigidos para a regular contagem de tempo de aluno aprendiz para fins de aposentadoria, cabe considerar ilegal a presente concessão.
Em sua defesa (peças 21 e 27) , a interessada alega, em síntese, que o direito à sua aposentadoria, na forma como foi concedida, consiste em ato jurídico perfeito e está protegido face ao longo decurso de tempo desde sua concessão, sob risco de afronta ao princípio da segurança jurídica. 
Quanto a esse ponto, a jurisprudência do TCU é cristalina no sentido de que os atos de aposentadoria, reforma e pensão têm natureza jurídica de atos complexos, só se aperfeiçoando com o registro do TCU. Logo, o longo decurso de prazo não tem o condão de tornar legais os atos eivados de vícios. A aplicação do instituto da decadência administrativa no âmbito desse Tribunal, quando do exercício de sua competência constitucional de apreciação de atos de pessoal para fins de registro, já foi amplamente debatida nesta Corte, inclusive com a edição da Súmula TCU 278, a seguir transcrita: 
Os atos de aposentadoria, reforma e pensão têm natureza jurídica de atos complexos, razão pela qual os prazos decadenciais a que se referem o § 2º do art. 260 do Regimento Interno e o art. 54 da Lei nº 9.784/99 começam a fluir a partir do momento em que se aperfeiçoam com a decisão do TCU que os considera legais ou ilegais, respectivamente.
Destarte, não merecem prosperar os argumentos da defesa. 
Ademais, verifica-se na ficha financeira atual da interessada (peça 35) pagamento da rubrica 'VENC.BAS.COMP.ART.15 L11091/05', no valor de R$ 89,87. Esta parcela se refere à parcela complementar da remuneração prevista no art. 15 da Lei 11.091/2005, que dispôs sobre o Plano de Carreira dos Cargos Técnico-Administrativos em Educação, no âmbito das Instituições Federais de Ensino. 
A Lei 11.091/2005 assim dispôs, em sua redação original (grifos acrescidos) : 
Art. 15. O enquadramento previsto nesta Lei será efetuado de acordo com a Tabela de Correlação, constante do Anexo VII desta Lei.
§ 1º O enquadramento do servidor na Matriz Hierárquica será efetuado no prazo máximo de 90 (noventa) dias após a publicação desta Lei, observando-se:
I - o posicionamento inicial no Nível de Capacitação I do nível de classificação a que pertence o cargo; e
II - o tempo de efetivo exercício no serviço público federal, na forma do Anexo V desta Lei.
§ 2º Na hipótese de o enquadramento de que trata o § 1º deste artigo resultar em vencimento básico de valor menor ao somatório do vencimento básico, da Gratificação Temporária - GT e da Gratificação Específica de Apoio Técnico-Administrativo e Técnico-Marítimo às Instituições Federais de Ensino - GEAT, considerados no mês de dezembro de 2004, proceder-se-á ao pagamento da diferença como parcela complementar, de caráter temporário.
§ 3º A parcela complementar a que se refere o § 2º deste artigo será considerada para todos os efeitos como parte integrante do novo vencimento básico, e será absorvida por ocasião da reorganização ou reestruturação da carreira ou tabela remuneratória, inclusive para fins de aplicação da tabela constante do Anexo I-B desta Lei.
§ 4º O enquadramento do servidor no nível de capacitação correspondente às certificações que possua será feito conforme regulamento específico, observado o disposto no art. 26, inciso III, e no Anexo III desta Lei, bem como a adequação das certificações ao Plano de Desenvolvimento dos Integrantes da Carreira dos Cargos Técnico-Administrativos em Educação, previsto no art. 24 desta Lei.
 (...) 
Art. 26. O Plano de Carreira, bem como seus efeitos financeiros, será implantado gradualmente, na seguinte conformidade:
I - incorporação das gratificações de que trata o § 2º do art. 15 desta Lei, enquadramento por tempo de serviço público federal e posicionamento dos servidores no 1º (primeiro) nível de capacitação na nova tabela constante no Anexo I desta Lei, com início em 1º de março de 2005;
II - implantação de nova tabela de vencimentos constante no Anexo I-B desta Lei, em 1º de janeiro de 2006; e
III - implantação do Incentivo à Qualificação e a efetivação do enquadramento por nível de capacitação, a partir da publicação do regulamento de que trata o art. 11 e o § 4º do art. 15 desta Lei.
Parágrafo único. A edição do regulamento referido no inciso III do caput deste artigo fica condicionada ao cumprimento do disposto nos arts. 16 e 17 da Lei Complementar nº 101, de 4 de maio de 2000.
Segundo o normativo acima transcrito, essa parcela complementar deveria ser absorvida pelos reajustes posteriores. Nada obstante, os arts. 13 da Lei 11.784/2008 e 43 da Lei 12.772/2012 vedaram essa absorção pelos aumentos promovidos por estas leis (escalonados entre maio de 2008 e julho de 2010 e entre março de 2013 e março de 2015) :
Art. 13. A parcela complementar de que tratam os §§ 2º e 3º do art. 15 da Lei nº 11.091, de 12 de janeiro de 2005, não será absorvida por força dos aumentos remuneratórios decorrentes das alterações realizadas na Lei nº 11.091, de 12 de janeiro de 2005, em virtude das alterações impostas pelos arts. 12 e 15 desta Lei (Lei 11.784/2008) .
Art. 43. A parcela complementar de que tratam os §§ 2º e 3º do art. 15 da Lei nº 11.091, de 2005, não será absorvida por força dos aumentos remuneratórios com efeitos financeiros no período de 2013 a 2015 (Lei 12.772/2012) .
Cabe considerar que a tabela atualmente vigente foi aprovada pela Lei 12.772/2012. Isso posto, a vedação de absorção pelos reajustes trazidos pelas Leis 11.784/2008 e 12.772/2012 implica que, desde sua criação até hoje, a única possibilidade de absorção da parcela complementar ocorreu quando da aplicação da tabela do Anexo I-B da Lei 11.091/2005.
Para verificar a regularidade da parcela, cabe verificar: a) se a criação da parcela complementar, incluída na ficha financeira de maio de 2005, observou a fórmula de cálculo estabelecida no art. 15, § 2º, da Lei 11.091/2005  (parcela complementar = provento básico de maio de 2005 - provento básico de dezembro de 2004 - GT - GEAT) ; b) se foi correta a absorção quando da aplicação da tabela do Anexo I-B da Lei 11.091/2005, na forma do art. 15, § 3º, da Lei 11.091/2005.
O quadro a seguir permite maior clareza nessa verificação:
	Mês/ano
	Provento básico (R$) 
	GT (R$) 
	GEAT (R$) 
	Parcela complementar (R$) 
	Soma (R$) 

	12/2004
	1.519,04
	227,85
	265,00
	-
	2.011,89

	05/2005
	1.566,63
	-
	-
	445,21
	2.011,84

	01/2006
	1.886,63
	-
	-
	125,21
	2.011,84

	01/2008
	1.886,63
	-
	-
	125,21
	2.011,84

No caso concreto, há que se verificar se a parcela complementar paga atualmente à Sra.  Julia Magevski, no valor de R$ 87,89, corresponde ao resíduo existente na data da publicação da MP 431, de 14/5/2008, que interrompeu a absorção da referida parcela.
De acordo com o § 2º do art.15 da Lei 11.091/2005, o valor inicial da rubrica 'VENC.BAS.COMP.ART.15 L11091/05' deve ser igual ao somatório do vencimento básico, da Gratificação Temporária - GT e da Gratificação Específica de Apoio Técnico-Administrativo e Técnico-Marítimo às Instituições Federais de Ensino - GEAT, considerados no mês de dezembro de 2004, subtraindo-se desse resultado o vencimento básico no momento do enquadramento previsto pela mesma lei.
Dados extraídos do Siape (peça 36) indicam que, em dezembro de 2004, seu provento básico, acrescido da GT e da GEAT, era de R$ 2.011,89.
Em maio de 2005 (mês da implantação dos novos valores fixados pela Lei 11.091/2005) , o vencimento básico do cargo da servidora foi alterado para R$ 1.566,63, mais a parcela relativa ao vencimento básico complementar da Lei 11.091/2005  (VBC) no valor de R$ 445,21, totalizando R$ 2.011,84, o que demonstra a regularidade do valor inicial da rubrica.
Em janeiro de 2006, o vencimento básico passou a R$ 1.886,63 e a rubrica relativa ao vencimento básico complementar foi reduzida para R$ 125,21, totalizando R$ 2.011,84, estando, portanto, de acordo com o disposto no art. 15 da Lei 11.091/2005.
Em janeiro de 2008, com a edição do 'regulamento específico' (cf. art. 15, § 4º) , deu-se a efetivação do enquadramento por nível de capacitação, previsto no inciso III do art. 26 da Lei, enquadramento esse que encerrou a implantação gradual do plano de carreira e, por força do art. 15, § 3º, da norma, também deveria ensejar a absorção da parcela complementar. E esse também é o entendimento do Tribunal (Acórdão 2069/2017-TCU-Primeira Câmara, de relatoria do Ministro Benjamin Zymler) .
No caso específico da inativa, em janeiro de 2008 o vencimento básico se manteve em R$ 1.886,63, mantendo-se assim também o valor do VBC, de R$ 125,21, totalizando R$ 2.011,84. Destarte, o valor do atual pagamento se encontra de acordo com o entendimento do TCU. 
Ato de Wilson Ferreira da Fonseca
 Verificou-se no ato em exame: a) averbação de tempo de aluno aprendiz sem que restassem comprovados os requisitos constantes do Acórdão 2024/2005-TCU-Plenário; b) pagamento de Gratificação de Atividade pelo Desempenho de Função (GADF) de forma destacada, cumulativamente com Vantagem Pessoal Nominalmente Identificada (VPNI) oriunda de parcelas de "décimos ou quintos" decorrentes de função gratificada, em desacordo com o art. 6º da Lei 8.538/1992 e o Enunciado 280 da Súmula da Jurisprudência do Tribunal de Contas da União.
Conforme mencionado anteriormente, a jurisprudência do TCU passou a permitir, a partir do Acórdão 2024/2005-TCU-Plenário, de relatoria do Ministro Lincoln Magalhães da Rocha, o aproveitamento de tempo de aluno-aprendiz para fins de aposentadoria no serviço público, exercido após a vigência da Lei 3.552/1959, desde que devidamente comprovado mediante certidão de tempo de serviço emitida com base em documentos comprobatórios do efetivo labor do então estudante na execução de encomendas recebidas pela escola, com a menção expressa do período trabalhado e da remuneração recebida.
Instada a comprovar a regularidade da contagem do tempo de aluno aprendiz, a UFES encaminhou os documentos acostados às páginas 41 a 43 e 48 a 49 da peça 2, contendo certidão expedida pela Universidade Federal de Viçosa, a qual a firma que o interessado frequentou a Universidade entre 01/03/1964 a 10 de dezembro de 1966 (10/12/1996) , período durante o qual 'esteve isento do pagamento de taxas escolares e recebeu a sua bolsa convertida em alimentação'. Da análise da documentação encaminhada, conclui-se que não restaram comprovados os requisitos constantes do Acórdão 2024/2005-TCU-Plenário, o qual prevê, em seu item 9.3.2 que 'a simples percepção de auxílio financeiro ou em bens não é condição suficiente para caracterizar a condição de aluno-aprendiz, uma vez que pode resultar da concessão de bolsas de estudo ou de subsídios diversos concedidos aos alunos'. Cabe ressaltar que o interessado, em sua defesa (peça 28) não se pronunciou acerca da contagem de tempo de aluno aprendiz para fins de aposentadoria. Assim, cabe considerar ilegal a presente concessão. 
Acerca do pagamento concomitante de Gratificação de Atividade pelo Desempenho de Função (GADF) cumulativamente com Vantagem Pessoal Nominalmente Identificada (VPNI) oriunda de parcelas de "décimos ou quintos" decorrentes de função gratificada, é pacífico o entendimento deste Tribunal no sentido de ser irregular essa prática, por caracterizar pagamento em duplicidade, visto que no cálculo do valor dos quintos já se encontra contemplada aquela vantagem. Essa matéria é objeto do Enunciado 280 da Súmula de Jurisprudência do TCU:
É ilegal o ato de concessão que inclui no cálculo dos proventos a percepção cumulativa de quintos com a Gratificação de Atividade pelo Desempenho de Função (GADF) decorrente de funções que não preveem opção pelo cargo efetivo, a exemplo da Função Gratificada (FG) e da Gratificação de Representação de Gabinete (GRG) . 
Em sua defesa (peça 28) , o inativo alega que recebe a parcela GADF - Gratificação de Atividade pelo Desempenho de Função em decorrência de decisão judicial transitada em julgado nos autos do processo 0003945-11.1995.4.02.5001 (número no TRF2 96.02.37070-0) , conforme acórdão anexado.
Esclarece ainda o pagamento da parcela referente a "quintos", no valor de R$ 3.445,62, corresponde à incorporação de 4/5 de FC-05, decorrente do exercício do cargo de Vice-Diretor do CAUFES, entre 27/01/1989 e 26/01/1993 (1461 dias) , está amparado em decisão judicial transitada em julgado nos autos do processo 0000023-83.2000.4.02.5001, conforme cópia anexada. 
Tal parcela fora concedida com base na Portaria-MEC 474/87, a qual previa o cálculo das FC em forma de percentuais sobre a remuneração do Professor Titular da carreira do Magistério Superior, com Doutorado e em regime de Dedicação Exclusiva. De acordo com a firme jurisprudência do TCU (Decisão 14/2001-TCU-Plenário, de relatoria do Ministro Iram Saraiva, Acórdão 2248/2005-TCU-Plenário, relatado pelo Ministro Lincoln Magalhães da Rocha, e Acórdão 835/2012-TCU-Plenário, relatado pelo Ministro Augusto Nardes) , é legítima a incorporação de quintos de função comissionada (quintos de FC) com base nos critérios definidos pela Portaria - MEC 474/1987. Ressalte-se que o valor da parcela paga ao interessado se encontra compatível aos valores definidos no Acórdão 1915/2012-TCU-Plenário, de relatoria do Ministro Augusto Nardes. 
Assim, tendo em vista que o pagamento da GADF decorre de sentença judicial transitada em julgado, cabe considerar ilegal a presente concessão, sem, contudo, determinar a supressão dessa parcela. 
Ato de Sebastião Campos
Identificou-se, na concessão em tela, averbação de 31 anos, 1 mês e 1 dia de tempo rural, sem comprovação do recolhimento das contribuições previdenciárias correspondentes. Sobre o tema, a jurisprudência pacífica do TCU foi consolidada em 29/2/2012, por meio do Acórdão 414/2012-TCU-Plenário, de relatoria do Ministro Augusto Nardes, o qual aprovou o Enunciado 268 da Súmula da Jurisprudência do TCU, nos seguintes termos: 
O tempo de atividade rural somente poderá ser averbado para fins de aposentadoria no serviço público se recolhidas as respectivas contribuições previdenciárias na época própria ou, posteriormente, de forma indenizada.
Instada a comprovar a regularidade de averbação, a UFES apresentou mapa de tempo de serviço prestado na Universidade, com base no qual fora concedida aposentadoria voluntária por idade, com proventos na proporção de 12/35 avos, em 15/3/1994, assim como requerimento de averbação de tempo de serviço rural para integralização da aposentadoria, amparado em certidão emitida pelo INSS  acompanhada por declaração de veracidade e legalidade expedida pela autarquia (peça 2, pg. 6-25) . Não foi apresentado, entretanto, documento que comprove o recolhimento das contribuições previdenciárias referente ao tempo rural averbado. 
Em sua defesa (peça 20) , o interessado reproduziu os esclarecimentos prestados pela Universidade, sem, contudo, apresentar comprovante do recolhimento das contribuições devidas, pelo que cabe considerar ilegal a presente concessão. 
Cumpre ressaltar que, excluindo-se o tempo rural averbado, o inativo conta apenas com 12 anos, 7 meses e 28 dias de tempo de serviço, insuficientes, portanto, para concessão de aposentadoria integral. Assim, levando-se em conta a idade avançada do inativo (93 anos) , restam duas opções: a) permanecer aposentado, nos moldes atuais, mediante recolhimento da contribuição previdenciária de forma indenizada ou b) passar a receber proventos na proporção de 12/35, como incialmente concedida, desconsiderando-se o tempo rural averbado. 
CONCLUSÃO
Em razão do exposto, tendo em vista as análises realizadas nos atos em epígrafe, cabe considerar ilegais as presentes concessões, negando-se os correspondentes registros. 
Cabe ainda esclarecer ao Sr. Sebastião Campos que sua aposentadoria poderá prosperar, nos moldes atuais, mediante recolhimento da contribuição referente ao período rural averbado de forma indenizada, conforme preceituado na Súmula 268 do TCU.
Quanto aos valores indevidamente recebidos de boa-fé, encontra-se presente o requisito para aplicação do Enunciado 106 da Súmula da Jurisprudência do TCU, dispensando-se sua devolução.
PROPOSTA DE ENCAMINHAMENTO
Ante o exposto, e de conformidade com o preceituado nos artigos 71, III, da Constituição Federal de 1988; 1º, V, e 39, II, da Lei 8.443/1992; e 1º, VIII, e 259, II, do Regimento Interno/TCU, propõe-se:
1.1. considerar ilegais e recusar os registros dos atos de concessão de aposentadoria de Julia Magevski (CPF: XXX.174.177-XX) , Sebastião Campos (CPF: XXX.167.547-XX) e Wilson Ferreira da Fonseca (CPF: XXX.395.206-XX) ;
1.2. dispensar o ressarcimento das quantias indevidamente recebidas de boa-fé, consoante o disposto no Enunciado 106 da Súmula de Jurisprudência do TCU; 
1.3. determinar à Universidade Federal do Espírito Santo que:
1.4. faça cessar os pagamentos decorrentes dos atos impugnados, comunicando ao TCU, no prazo de quinze dias, as providências adotadas, nos termos dos art. 262, caput, do Regimento Interno do TCU e 8º, caput, da Resolução - TCU 206/2007;
1.5. esclareça ao interessado Sebastião Campos que este poderá optar por retornar à atividade, a fim de completar o tempo faltante à aposentadoria, que se dará pelas regras atuais; permanecer aposentado nos moldes da presente concessão, mediante recolhimento, de forma indenizada, das contribuições previdenciárias relativas ao período de atividade rural averbado; ou passar a receber proventos na proporção de 30/35, conforme disposto na Súmula 74 do TCU;
1.6. caso o Sr. Sebastião Campos comprove o recolhimento das contribuições previdenciárias devidas, emita novo ato, livre das irregularidades apontadas, e o submeta ao TCU no prazo de trinta dias, nos termos dos arts. 262, § 2º, do Regimento Interno do TCU;
1.7. informe aos interessados o teor do acórdão que for prolatado, encaminhando ao TCU, no prazo de trinta dias, comprovante da data de sua ciência, nos termos do art. 4º, § 3º, da Resolução - TCU 170/2004, alertando-os de que o efeito suspensivo proveniente de eventual interposição de recurso junto ao TCU não os exime da devolução dos valores indevidamente percebidos após a notificação, em caso de não provimento desse recurso."
2.	O Ministério Público junto a esta Corte de Contas manifestou-se de acordo com a proposta da unidade técnica.
	É o Relatório.

8.1. Esmeraldo Augusto Lucchesi Ramacciotti (232-B/OAB-ES) e outros, representando Julia Magevski.
8.2. Renato Bertola Miranda (10.241/OAB-ES) e outros, representando Wilson Ferreira da Fonseca.

Procurador Marinus Eduardo De Vries Marsico.

APOSENTADORIA. AVERBAÇÃO DE TEMPO DE SERVIÇO PRESTADO NA CONDIÇÃO DE ALUNO APRENDIZ. AUSÊNCIA DE COMPROVAÇÃO DO TEMPO DE SERVIÇO PRESTADO NESTA CONDIÇÃO NA FORMA DO ACÓRDÃO Nº 2.024/2005-PLENÁRIO. AVERBAÇÃO DE TEMPO DE SERVIÇO RURAL PARA FINS DE APOSENTADORIA ESTATUTÁRIA SEM A COMPROVAÇÃO DO RECOLHIMENTO DA CONTRIBUIÇÃO PREVIDENCIÁRIA CORRESPONDENTE. PAGAMENTO CUMULATIVO DE GADF COM VPNI ORIUNDA DA INCORPORAÇÃO DE QUINTOS DE FUNÇÃO GRATIFICADA. SÚMULA TCU Nº 280. EFICÁCIA SUBJETIVA DA COISA JULGADA. DECISÃO DA QUAL A UNIÃO NÃO FOI PARTE. AUSÊNCIA DE IDENTIDADE DA CAUSA DE PEDIR. AUTONOMIA DAS INSTÂNCIAS. INOCORRÊNCIA DA DECADÊNCIA ADMINISTRATIVA. AUSÊNCIA DE VIOLAÇÃO DA COISA JULGADA. ILEGALIDADE DE TODOS OS ATOS. NEGATIVA DE REGISTRO. DETERMINAÇÕES.

APOSENTADORIA (APOS)

Secretaria de Fiscalização de Pessoal (SEFIP).

Em julgamento atos iniciais e de alteração de aposentadoria emitidos no âmbito da Universidade Federal do Espírito Santo em favor dos Srs. Julia Magevski, Sebastião Campos e Wilson Ferreira da Fonseca.
A unidade técnica, após a realização de diligências e da oitiva dos interessados, manifestou-se pela ilegalidade dos atos ora submetidos a julgamento, tendo em vista a ocorrência das seguintes irregularidades:
	Interessado
	Irregularidades

	Júlia Magevski 
	- averbação de tempo de serviço prestado na condição de aluno aprendiz sem a comprovação correspondente;

	Wilson Ferreira da Fonseca
	- averbação de tempo de serviço prestado na condição de aluno aprendiz sem a comprovação correspondente;
- pagamento da Gratificação de Atividade pelo Desempenho de Função (GADF) cumulativamente com a Vantagem Pessoal Nominalmente Identificada (VPNI) oriunda de parcelas de "décimos ou quintos" decorrentes de função gratificada;

	Sebastião Campos 
	- averbação de tempo de serviço rural para fins de aposentadoria estatutária sem a comprovação do recolhimento da contribuição previdenciária correspondente;

O órgão ministerial manifestou-se de acordo com a proposta oferecida pela unidade técnica.
Da análise dos elementos constantes dos autos, entendo estar correto o entendimento da unidade técnica, razão pela qual acolho sua manifestação como minhas razões de decidir, sem prejuízo de tecer as seguintes considerações.
Este Tribunal consolidou entendimento no sentido da utilização do tempo de serviço prestado na condição de aluno aprendiz para fins de contagem de tempo de serviço público, por meio da Súmula n.º 96, editada em 16 de dezembro de 1976, cujos termos eram os seguintes:
	"Conta-se para todos os efeitos, como tempo de serviço público, o período de trabalho prestado, na qualidade de aluno-aprendiz, em Escola Pública Profissional, desde que haja vínculo empregatício e retribuição pecuniária à conta do Orçamento."
Na sessão Administrativa de 8 de dezembro de 1994, o Plenário desta Corte de Contas conferiu nova redação à aludida súmula, que passou a ter a seguinte redação, publicada no DOU de 3/1/1995:
	"Conta-se para todos os efeitos, como tempo de serviço público, o período de trabalho prestado, na qualidade de aluno-aprendiz, em Escola Pública Profissional, desde que comprovada a retribuição pecuniária à conta do Orçamento, admitindo-se, como tal, o recebimento de alimentação, fardamento, material escolar e parcela de renda auferida com a execução de encomendas para terceiros" (grifou-se) .
Segundo o entendimento deste Tribunal, a contagem do tempo prestado como aluno-aprendiz era admitida por força dos arts. 67 e 69 do Decreto-lei nº 4.073/1942 e 2º, 3º e 5º do Decreto-lei n.º 8.590/1946, que se constituíram em fundamento da mencionada súmula, conforme se depreende da leitura da Decisão n.º 722/1996-Plenário.
Com efeito, de acordo com os aludidos dispositivos legais, o aluno-aprendiz deteria a condição de empregado nas escolas de aprendizagem e o pagamento de sua mão de obra seria realizado à conta de recursos consignados anualmente no Orçamento da União:
Decreto-lei nº 4.073/1942
"Art. 67. O ensino industrial das escolas de aprendizagem será organizado e funcionará, em todo o país, com observância das seguintes prescrições:
I - O ensino dos ofícios, cuja execução exija formação profissional, constitui obrigação dos empregadores para com os aprendizes, seus empregados. (...) 
 (...) 
Art. 69. Aos poderes públicos cabem, com relação à aprendizagem nos estabelecimentos industriais oficiais, os mesmos deveres por esta lei atribuídos aos empregadores.
Parágrafo único. A aprendizagem, de que trata este artigo, terá regulamentação especial, observadas, quanto à organização e ao regime, as prescrições do art. 67 desta lei" (grifou-se) .
Decreto-lei nº 8.590/1946
"Art. 2º. À execução da encomenda precederá a fixação do respectivo preço, mediante orçamento, com a discriminação da matéria prima, da mão-de-obra, da energia elétrica e dos combustíveis consumidos, bem como a da percentagem relativa às despesas de ordem geral.
Art. 3º. A renda bruta resultante dos serviços executados nos termos deste Decreto-lei será obrigatoriamente incorporada à receita da União.
 (...) 
Art. 5º. O orçamento da despesa consignará, anualmente, uma dotação correspondente a 40% sobre o total da receita bruta arrecadada no ano imediatamente anterior ao da elaboração da respectiva proposta e resultante dos serviços executados na forma do presente Decreto-lei, destinada ao custeio da mão-de-obra dos alunos e ex-alunos e ao desenvolvimento das iniciativas de caráter associativo dos mesmos" (grifou-se) .
Ocorre, todavia, que essa sistemática, no entendimento da Corte de Contas, vigorou somente até o advento da Lei n.º 3.553/1959, que, em seu art. 32 e parágrafo único, determinou que a referida mão de obra passaria a ser remunerada com o pagamento das encomendas e não mais à conta do Orçamento:
"Art. 32. As escolas de ensino industrial, sem prejuízo do ensino sistemático, poderão aceitar encomendas de terceiros, mediante remuneração.
Parágrafo único. A execução dessas encomendas, sem prejuízo da aprendizagem sistemática, será feita pelos alunos, que participarão da remuneração prestada" (grifou-se) .
Assim, com a edição do diploma legal supramencionado, passou-se a se considerar ilegal o aproveitamento do tempo de serviço prestado na condição de aluno-aprendiz com base na Súmula nº 96 deste Tribunal, visto que esta estabelece como requisito essencial para que haja o seu cômputo para fins de aposentadoria estatutária custeada pelo Tesouro Nacional o recebimento de retribuição proveniente do orçamento público.
É dizer, desde a edição da Lei nº 3.553/1959, o Tribunal de Contas da União tinha pacificado o entendimento no sentido de que o tempo de serviço prestado na condição de aluno-aprendiz não poderia mais ser utilizado como tempo de serviço público (cf. Decisões nº 234/2001, 425/2001 e 506/2002, todos da 1ª Câmara, e 69/2002-2ª Câmara e Acórdão 717/2003-TCU-Segunda Câmara) .
Recentemente, à luz das várias deliberações proferidas pelo Superior Tribunal de Justiça sobre a matéria, sobreveio decisão do Plenário desta Corte, consubstanciada no Acórdão n.º 2.024/2005, mediante o qual se entendeu que, não obstante a lei aplicável dispor que a remuneração da referida mão de obra se daria mediante a execução de encomendas, aquela não deixou de ser feita à conta da União, passando a considerar a possibilidade de aproveitamento para fins de aposentadoria, do tempo de aluno-aprendiz, exercido após a vigência da Lei n.º 3.552/1959, desde que demonstrado o exercício de atividade laborativa durante o aprendizado. Nesse sentido:
"PREVIDENCIÁRIO. AGRAVO REGIMENTAL NO RECURSO ESPECIAL. ALUNO APRENDIZ. SENAI. CONTAGEM DE TEMPO DE SERVIÇO DESEMPENHADO APÓS A VIGÊNCIA DO DECRETO-LEI 4.073/42. POSSIBILIDADE. EQUIPARAÇÃO DA SITUAÇÃO DOS ALUNOS DO SENAI COM A DOS ALUNOS EGRESSOS DAS ESCOLAS TÉCNICAS FEDERAIS. VIGÊNCIA DO DECRETO 611/92 À ÉPOCA EM QUE A CONTAGEM FOI REQUERIDA ADMINISTRATIVAMENTE. AGRAVO REGIMENTAL AO QUAL SE NEGA PROVIMENTO.
1. O STJ já firmou entendimento de que nem a Lei nº 3.552/59, nem as sucessivas alterações produzidas pelas Leis nº 6.225/79 e 6.864/80, trariam empecilhos ao reconhecimento do tempo de serviço nos moldes preconizados pelo Decreto-Lei nº 4.073/42, uma vez que, quanto à natureza do curso de aprendizagem e ao conceito de aprendiz, nenhuma alteração teria sido implementada.
2. No curso de aprendizagem profissional, o aluno não é um simples estudante, mas um verdadeiro integrante da cadeia produtiva, sujeito a normas de cunho trabalhista e a jornadas de trabalho típicas do empregado comum.
3. O reconhecimento do período de ensino ministrado pelo SENAI, para fins previdenciários, tem por finalidade assegurar o aproveitamento dos períodos não exclusivos de estudos, combatendo-se a prestação de serviços sob regras de cunho trabalhista, sem a garantia de direitos futuros. Entendimento contrário implicaria injustificada discriminação, privilegiando-se com o benefício da contagem apenas os alunos de Escolas Técnicas Federais, que exerceram atividades de ensino remuneradas nos mesmos moldes que os alunos do SENAI.
4. Aplicação, à espécie, do disposto no art. 58, inciso XXI, do Decreto 611/92, vigente à época em que o segurado requereu o benefício administrativamente, que assegurava expressamente aos alunos do SENAI a contagem de tempo de serviço pleiteada.
5. Agravo regimental ao qual se nega provimento" (AgRg no REsp nº 507.440/PR, Relatora Ministra Maria Thereza de Assis Moura, in DJe 9/12/2008) .) 
Ou seja, o que antes estava vedado, passou a ser autorizado, tendo o Tribunal de Contas da União, por meio do Acórdão n.º 2.024/2005, conferido nova inteligência à matéria, consoante se extrai da ementa do referido julgado:
"Aposentadoria. Processo consolidado. Cômputo para fins de inativação de tempo de serviço prestado como aluno-aprendiz após o advento da Lei 3.552/59. A Lei 3.552/59 não alterou a natureza dos cursos de aprendizagem nem modificou o conceito de aprendiz (a prestação de serviços é inerente ao conceito legal de aprendiz) , muito menos possui qualquer disposição que obstaculize o reconhecimento do tempo de aluno-aprendiz como tempo de serviço para fins de obtenção de aposentadoria. Os artigos 2º, 3º e 5º do Decreto-lei 8.590/46, que cuidaram da remuneração do aluno-aprendiz, reportaram-se ao pagamento dessa mão-de-obra, mediante a execução de encomendas, mas nem por isso o referido pagamento deixou de ser à conta do Orçamento da União. A Lei 3.552/59, ao dispor em seu artigo 32, parágrafo único, que os alunos participarão da remuneração decorrente da execução de encomendas, apenas ratificou o que havia sido disposto anteriormente pelo Decreto-lei 8.590/46. Nova inteligência dada à matéria. Possibilidade. Legalidade quanto às concessões de aposentadoria em favor de Flávio Antônio de Castro Theodoro, Francisco Ronaldo Roberto Monte, Gerson Maia, Lucas Cabral dos Santos Pires e Marcirio Malta Moreira. Registro. Ilegalidade no tocante às aposentadorias de Antônio Henrique de Souza e Jadson Protásio Nunes. As certidões relativas ao tempo de aluno-aprendiz dos Srs. Antônio Henrique e Jadson somente atestam que perceberam hospedagem, assistência médica e alimentação gratuitamente à conta do Orçamento da União, nada dispondo a respeito de percepção de qualquer parcela de renda. Recusa de registro. Aplicação da Súmula TCU 106. Determinações" (grifou-se) .
Observe-se que, ao passar a admitir a averbação do tempo de serviço prestado na condição de aluno-aprendiz para fins de aposentadoria no serviço público, à luz da jurisprudência do Superior Tribunal de Justiça, o Tribunal de Contas da União passou a exigir, com base na legislação de regência, a comprovação do exercício de atividade laborativa relativo ao período do aprendizado, valendo anotar a esse respeito o item 9.3 do referido acórdão:
"9.3. determinar à Secretaria Federal de Controle Interno que oriente as diversas escolas federais de ensino profissionalizante no sentido de que:
9.3.1. a emissão de certidão de tempo de serviço de aluno-aprendiz deve estar baseada em documentos que comprovem o labor do então estudante na execução de encomendas recebidas pela escola e deve expressamente mencionar o período trabalhado, bem assim a remuneração percebida;
9.3.2. a simples percepção de auxílio financeiro ou em bens não é condição suficiente para caracterizar a condição de aluno-aprendiz, uma vez que pode resultar da concessão de bolsas de estudo ou de subsídios diversos concedidos aos alunos;
9.3.3. as certidões emitidas devem considerar apenas os períodos nos quais os alunos efetivamente laboraram, ou seja, indevido o cômputo do período de férias escolares;
9.3.4. não se admite a existência de aluno-aprendiz para as séries iniciais anteriormente à edição da Lei n.º 3.552, de 16 de janeiro de 1959, a teor do art. 4º do Decreto-lei n.º 8.590, de 8 de janeiro de 1946" (grifou-se) .
Tem-se, assim, que a jurisprudência do TCU, consubstanciada na Súmula TCU n.º 96 e nas Decisões n.ºs 234/2001, 425/2001 e 506/2002, da 1ª Câmara, e 69/2002, da 2ª Câmara, e mais recentemente, o Acórdão 717/2003-TCU-Segunda Câmara, era firme no sentido de que não cabia o cômputo do período trabalhado na condição de aluno-aprendiz para efeito de aposentadoria no serviço público. Somente após a edição do mencionado Acórdão 2024/2005-TCU-Plenário, o Tribunal de Contas da União, alterando o seu entendimento acerca da matéria, voltou a admitir a referida averbação, desde que restasse devidamente comprovado o exercício de atividade laborativa relativamente ao período de aprendizagem.
No caso concreto, da leitura da certidão de tempo de serviço emitida pela Escola Agrotécnica Federal de Santa Teresa/ES em favor de Júlia Magevski (peça 2, p. 37) , entendo não estarem preenchidos, em sua essência, os requisitos estabelecidos no item 9.3 do Acórdão 2024/2005-TCU-Plenário, uma vez que a interessada não logrou êxito em comprovar que exerceu atividade laborativa na condição de aluno-aprendiz e que em decorrência desta atividade houve a contraprestação de natureza pecuniária ou à conta do orçamento.
Da mesma forma, o interessado Wilson Ferreira da Fonseca não logrou comprovar o exercício de atividade laborativa na condição de aluno aprendiz junto à Universidade Federal de Viçosa (peça 2, p. 42-43 e 48-49) , tornando-se inviável, assim, a averbação do respectivo período como tempo de serviço público para fins de aposentadoria estatutária.
De todo o exposto, verifica-se que os atos de concessão de aposentadoria a Julia Magevski e a Wilson Ferreira da Fonseca devem ser considerados ilegais, em virtude da averbação indevida de tempo de serviço prestado na condição de aluno-aprendiz, impondo-se, em consequência, a correção da proporcionalidade dos proventos que vêm sendo percebidos pelos interessados, caso não haja a opção pelo retorno ao serviço para que ocorra a implementação do requisito relativo ao tempo de serviço, sendo facultado ainda aos interessados a possibilidade de averbar o tempo de serviço mediante o recolhimento da contribuição previdenciária correspondente perante o INSS de forma indenizada.
Outra irregularidade apontada pela unidade técnica nos proventos do interessado Wilson Ferreira da Fonseca diz respeito ao pagamento da Gratificação de Atividade pelo Desempenho de Função (GADF) cumulativamente com a Vantagem Pessoal Nominalmente Identificada (VPNI) oriunda de parcelas de "décimos ou quintos" decorrentes de função gratificada.
A respeito do tema, a jurisprudência desta Corte é pacífica quanto à impossibilidade do pagamento da GADF cumulativamente com os quintos decorrentes de Função Gratificada - FG e de Gratificação de Representação de Gabinete - GRG, de modo a evitar a ocorrência de bis in idem, tratando-se, inclusive, de matéria já sumulada no âmbito deste Tribunal:
SÚMULA 280
"É ilegal a inclusão, nos atos de concessão, da parcela de Gratificação de Atividade pelo Desempenho de Função - GADF de forma destacada, cumulativamente com parcelas de "décimos/quintos" ou atualmente VPNI, decorrentes de Função Gratificada - FG e de Gratificação de Representação de Gabinete - GRG".
Nesse particular, divirjo da unidade técnica quanto à impossibilidade de esta Corte de Contas vir a determinar a suspensão do pagamento da referida vantagem.
Isso porque, a decisão proferida pela Seção Judiciária do Espírito Santo e, posteriormente, pelo TRF da 2ª Região não tem o condão de vincular esta Corte de Contas, pelo simples fato de a União não ter sido parte na Ação Ordinária 0003945-11.1995.4.02.5001.
Nos termos do artigo 472 do Código de Processo Civil, a sentença somente faz coisa julgada entre as partes que tenham figurado na relação processual a ela subjacente, não beneficiando nem prejudicando terceiros.
Trata-se da chamada eficácia subjetiva da coisa julgada, ensinando Daniel Amorim Assumpção Neves, nesse sentido, que "a eficácia inter partes justifica-se em razão dos princípios da ampla defesa e do contraditório, não sendo plausível que a sentença de mérito torne-se imutável e indiscutível para sujeito que não participou do processo."  (in Manual de Direito Processual Civil, São Paulo: Editora Método, 3ª ed. p. 538) .
Ora, consoante se extrai da sentença e do acórdão proferido pelo TRF da 2ª Região, trata-se de mandado de segurança impetrado contra suposto ato abusivo do reitor da Universidade Federal do Espírito Santo, respondendo pelo ato praticado, em última análise, a própria UFES, ente público dotado de autonomia administrativa, patrimonial e financeira, tratando-se, portanto, de pessoa jurídica absolutamente diversa da União.
Outrossim, verifico na mencionada decisão judicial que as causas de pedir próxima e remota deduzidas em juízo nada têm a ver com a presente decisão, que está apreciando para fins de registro, com fundamento no art. 71, inciso III, da CF/1988, o ato de aposentadoria do interessado.
Entendo, assim, que a referida decisão judicial não tem o condão de afetar a decisão que vier a ser proferida por esta Corte de Contas, razão pela qual não há qualquer razão para que não se determine a suspensão do pagamento da parcela tida por irregular, não havendo, ainda, que se cogitar em suposta violação da coisa julgada ou de descumprimento de decisão judicial por parte deste Tribunal, já que a condenação da UFES na obrigação de fazer não vincula a União, que sequer foi parte no processo.
Por fim, assiste razão à unidade técnica quanto à ilegalidade do ato de alteração de aposentadoria emitido em favor do Sr. Sebastião Campos, alterando a proporcionalidade dos proventos anteriormente concedidos (12/35) mediante a averbação de mais de 30 anos de tempo de serviço rural.
Quanto ao tema, esta Corte de Contas possui firme entendimento no sentido da ilegalidade dos atos de aposentadoria que contemplem a averbação de tempo de serviço rural sem a comprovação do recolhimento da contribuição previdenciária correspondente, uma vez que tal exigência decorre diretamente do § 2º do art. 202 da Constituição Federal de 1988, que previa, em sua redação original, a contagem recíproca do referido tempo com o de contribuição na administração pública e a compensação entre os regimes de previdência social.
Tal entendimento foi firmado por esta Corte de Contas mediante o Acórdão 740/2006-TCU-Plenário, segundo o qual " (...) somente é admissível a contagem recíproca de tempo de serviço rural, para fins de aposentadoria estatutária, mediante comprovação de recolhimento das contribuições previdenciárias, à época da realização dessa atividade".
Por outro lado, cumpre esclarecer que o Plenário do TCU, ao proferir o Acórdão 1.893/2006, resolveu alterar o subitem 9.4 do Acórdão 740/2006-TCU-Plenário, que passou a ter a seguinte redação:
"9.4. firmar o entendimento de que é possível a contagem recíproca de tempo de serviço rural, para fins de aposentadoria estatutária, mediante comprovação do recolhimento das contribuições previdenciárias, à época da realização da atividade rural ou, mesmo a posteriori, de forma indenizada, nos termos do art. 96, inciso IV, da Lei 8.213/91 c/c o art. 45, §§ 3º e 4º, da Lei 8.212/91."
Deste modo, ao proferir o Acórdão 740/2006-TCU-Plenário, facultou-se aos servidores que tiveram tempo de serviço rural averbado de forma irregular a permanecerem aposentados, desde que efetuassem o recolhimento das contribuições previdenciárias correspondentes de forma indenizada. Veja-se, a propósito, o disposto no inciso IV do art. 96 da Lei nº 8.213/1991:
"Art. 96. O tempo de contribuição ou de serviço de que trata esta Seção [Da Contagem Recíproca de Tempo de Serviço] será contado de acordo com a legislação pertinente, observadas as normas seguintes:
 (...) 
IV - o tempo de serviço anterior ou posterior à obrigatoriedade de filiação à Previdência Social só será contado mediante indenização da contribuição correspondente ao período respectivo, com acréscimo de juros moratórios de zero vírgula cinco por cento ao mês, capitalizados anualmente, e multa de dez por cento. (Redação dada pela Medida Provisória nº 2.187-13, de 2001) (Vide Medida Provisória nº 316, de 2006) ".
Tal questão, inclusive, já se encontra sumulada no âmbito desta Corte de Contas, in verbis:
Súmula nº 268 do TCU
"O tempo de atividade rural somente poderá ser averbado para fins de aposentadoria no serviço público se recolhidas as respectivas contribuições previdenciárias na época própria ou, posteriormente, de forma indenizada."
Assim sendo, mostra-se patente a ilegalidade do ato de alteração de aposentadoria emitido em favor do Sr. Sebastião Campos, impondo-se, em consequência, a negativa do seu registro e a consequente manutenção do ato originário de aposentadoria, tal como anteriormente concedido.
Por fim, melhor sorte não assiste aos interessados no tocante à ocorrência da decadência administrativa e da violação da coisa julgada.
Com efeito, sobre a decadência do direito da administração de rever os seus próprios atos e o exercício da competência constitucional de controle externo prevista no inciso III do artigo 71 da Constituição Federal, o Supremo Tribunal Federal decidiu pela natureza complexa do ato de aposentadoria, tendo incidência, no caso concreto, o disposto no Enunciado 278 da Súmula de Jurisprudência deste Tribunal:
"Os atos de aposentadoria, reforma e pensão têm natureza jurídica de atos complexos, razão pela qual os prazos decadenciais a que se referem o § 2º do art. 260 do Regimento Interno e o art. 54 da Lei nº 9.784/99 começam a fluir a partir do momento em que se aperfeiçoam com a decisão do TCU que os considera legais ou ilegais, respectivamente."
Já em relação à coisa julgada, o Supremo Tribunal Federal decidiu que a manutenção em destacado e ad aeternum de parcelas decorrentes de decisões judiciais nos proventos dos servidores ofende o princípio da reserva legal para fixação dos estipêndios do funcionalismo.
Veja-se, a propósito, o seguinte precedente sobre o assunto com repercussão geral reconhecida:
"EMENTA: CONSTITUCIONAL. PROCESSUAL CIVIL. SENTENÇA AFIRMANDO DIREITO À DIFERENÇA DE PERCENTUAL REMUNERATÓRIO, INCLUSIVE PARA O FUTURO. RELAÇÃO JURÍDICA DE TRATO CONTINUADO. EFICÁCIA TEMPORAL. CLÁUSULA REBUS SIC STANTIBUS. SUPERVENIENTE INCORPORAÇÃO DEFINITIVA NOS VENCIMENTOS POR FORÇA DE DISSÍDIO COLETIVO. EXAURIMENTO DA EFICÁCIA DA SENTENÇA.
1. A força vinculativa das sentenças sobre relações jurídicas de trato continuado atua rebus sic stantibus: sua eficácia permanece enquanto se mantiverem inalterados os pressupostos fáticos e jurídicos adotados para o juízo de certeza estabelecido pelo provimento sentencial. A superveniente alteração de qualquer desses pressupostos (a) determina a imediata cessação da eficácia executiva do julgado, independentemente de ação rescisória ou, salvo em estritas hipóteses previstas em lei, de ação revisional, razão pela qual (b) a matéria pode ser alegada como matéria de defesa em impugnação ou em embargos do executado.
2. Afirma-se, nessa linha de entendimento, que a sentença que reconhece ao trabalhador ou servidor o direito a determinado percentual de acréscimo remuneratório deixa de ter eficácia a partir da superveniente incorporação definitiva do referido percentual nos seus ganhos.
3. Recurso extraordinário improvido." (RE 596.663-RJ; DJE de 25/11/2014. Ênfase acrescentada) .
Da leitura dos fundamentos do aludido acórdão extrai-se o entendimento de que os efeitos da coisa julgada estão adstritos à relação jurídica vigente à época em que foi proferida a decisão judicial, não estendendo os seus efeitos à nova relação jurídica instituída com a aposentadoria estatutária, tampouco em relação à implementação de nova estrutura remuneratória por meio de lei editada posteriormente à decisão judicial.
Ante o exposto, acolhendo a proposta da unidade técnica e do Ministério Público junto a esta Corte de Contas, VOTO por que o Tribunal adote a deliberação que ora submeto à apreciação deste Colegiado.
TCU, Sala das Sessões Ministro Luciano Brandão Alves de Souza, em 12 de março de 2019.
BENJAMIN ZYMLER 
Relator